臺灣臺北地方法院民事判決　　　　　　　94年度簡上字第69號
上　訴　人　丁○○○
訴訟代理人　丙○○
被上訴人　　台灣電力股份有限公司
法定代理人　甲○○
訴訟代理人　彭國能律師
複代理人　　乙○○
上列當事人間請求返還土地等事件，上訴人對於中華民國93年12
月7日臺灣臺北地方法院臺北簡易庭93年度北簡字第16859號第一
審判決提起上訴，本院於言詞辯論終結，判決如下：
    主  文
上訴駁回。
第二審訴訟費用由上訴人負擔。
    事實及理由
一、上訴人起訴主張：被上訴人之配電室設備占用上訴人所有坐
    落台北市○○段○○段第172號5平方公尺及同小段173地號7
    平方公尺，合計12平方公尺，經上訴人於民國93年1月2日以
    存證信函催告被上訴人限期1個月將占用系爭土地之配電室
    遷移，詎屆期被上訴人不但不遷移配電室，竟以公文要求上
    訴人免費供應土地供被上訴人使用，被上訴人企圖永久占用
    上訴人土地，極為明確。本件上訴人係向法院標購系爭土地
    之所有權人，不問原所有權人係基於何原因而忍受被上訴人
    ，在系爭土地上之使用，上訴人均不受拘束，仍得依法使用
    所有之系爭土地，並排除他人之侵害，且被上訴人之配電室
    ，占用上訴人之土地，上訴人依法請求被上訴人排除，係權
    利之正當行使；又被上訴人與上訴人之間沒有任何關係，是
    屬違法無權占用系爭土地，上訴人依民法第184條自得請求
    被上訴人賠償損害，經上訴人計算之土地損害金額為新台幣
    （下同）42,360元，併請求被上訴人賠償。爰聲明：請求廢
    棄原判決，改判命被上訴人將台北市○○段○○段第172 號
    建地5平方公尺及同小段173地號7平方公尺合計12平方公尺
    所有權全部返還上訴人，並將其地上即台北市○○路○段91
    號建物地下室配電設備，包括變壓器2台及鐵門拆除，及自
    88年7月8日起至93年7月7日止，賠償上訴人土地損害金額新
    臺幣（下同）508,320元，及自起訴狀繕本送達被上訴人之
    翌日起至清償日止按年息5%計算之利息等語。
二、被上訴人則以系爭土地上之配電室係被上訴人建於62年間在
    台北市○○路○段81、83、85、87、89、91號4層樓連棟公寓
    興建時所裝設，以提供全棟24住戶使用，並由當時土地所有
    權人葉謝碧惠開具聲明書，同意供被上訴人永久使用土地，
    今日土地上建物部分，固屬不同所有權人，其中91號1、3、
    4 樓雖登記轉讓為上訴人所有（91號2樓部分為訴外人林祥
    肇所有），然上訴人仍為用電戶，用電戶與被上訴人間成立
    之用電契約關係並未改變，用電戶即有提供配電設備所需場
    地之協力義務；又按配電室之設備依建築法之規定本屬必要
    設備，內政部制定之建築技術規則第1之1條規定「建築物供
    電需要，建築師應在建築設計時，洽當地電業機關，決定需
    留設之配電場所及通道」，此係因民生供電具公益目的，為
    維護民眾用電權益，特要求於建築設計時，限制所有權人部
    分權利之行使，並應留設配電場所及通道供配置配電設備，
    避免住戶無法獲得供電，本件被上訴人設置配電設備供住戶
    用電所需，依法自屬有權使用，被上訴人當初既係依建管機
    關核准之施工設計圖，合法使用該預留場所，現該設計圖既
    未變更，縱土地所有權人有所變更，亦不影響使用該場所之
    合法性；再上訴人起訴請求拆除之系爭土地上的配電設備，
    本係供應臺北市○○路○段81、83、85、87、89、91號4層樓
    連棟公寓，合計24住戶供電必須之必要設備，於該棟公寓興
    建之時即裝設至今，現並提供19用電契約戶使用，現如將此
    配電設備拆除，勢將妨害包括上訴人在內之全部用電戶用電
    之權利；復按電業於必要時，得在地下、水底、私有林地或
    他人房屋上之空間，或無建築物之土地上設置線路，但以不
    妨害其原有之使用及安全為限，此為電業法第50條、第51條
    所明定，係為保障公共利益，對於所有權人所有權之行使所
    為之法令限制，土地所有人對於在其土地上設置電力設備，
    自有容忍之義務，且上訴人請求之內容，勢將影響全棟公寓
    24住戶之用電權利，而本身所能取得之利益亦極為有限，恐
    有權利濫用之嫌，違反民法第148條第1項「權利之行使不得
    違反公共利益或以損害他人為主要目的」之權利行使最高指
    導原則等情資為置辯。
三、上訴人起訴主張其為坐落台北市○○段○○段第172號及同小
    段173地號（重測前為台北市○○段○○段8-3地號、同小段9
    地號）土地之所有權人，被上訴人在系爭土地上建物之地下
    一樓如附圖ａ所示部分裝置配電設備、如附圖所示ｂ１部分
    之裝置鐵門等情，有上訴人提出之土地登記謄本在卷可憑，
    並經原審會同臺北市古亭地政事務所測量人員至現場勘驗屬
    實，亦有勘驗筆錄及土地複丈成果圖附卷足稽，復為被上訴
    人所不爭執，堪認上訴人此部分之主張為真實。
四、按所有人於法令限制之範圍內，得自由使用、收益、處分其
    物，並排除他人之干涉，民法第765條定有明文，是土地所
    有人自由使用、收益、處分其所有物，僅得於法令限制之範
    圍內行之（最高法院21年度上字第1010號判例意旨參照）。
    又電業擬訂或修正營業規則，應送經地方主管機關或其事業
    所屬機關加具意見，轉送中央主管機關核定後，在當地公告
    之，電業法第59條第1項亦有明文。又有關建築規劃、設計
    、施工、構造、設備之建築技術規則，由中央主管建築機關
    定之，建築法第97條亦有明文。是經濟部、內政部分別依上
    開規定核定之台灣電力公司營業規則，建築技術規則，均得
    為限制所有人權利之法令。而「為建築物之供電需要，建築
    師應在建築設計時，洽當地電業單位，決定需留設之配電場
    所及通道」建築技術規則建築設備編第1章電氣設備第1節通
    則第1之1條明文規定。且新增設用戶基於用電需要，應於建
    築基地或或建築物內設置適當之配電場所及通道，俾裝設電
    氣設備，如未設置，被上訴人得拒絕供電；嗣如須遷移，應
    由建築物所有權人於該批建築物基地範圍內，另行設置適當
    場所供移置該設備，並負擔線路變更設置費之半數，經濟部
    核定之被上訴人營業規則第42條第1項、第47條亦有明文。
    經查，系爭建物於申請建築執照時，系爭地下1樓係防空地
    下室等情，有設計日期61年3月28日工程設計圖1紙附於台北
    市政府工務局建築管理處函調之台北市○○段○○段8-3、9
    、8-9、9-8地號之建造執造卷宗內可稽，是該防空地下室係
    屬該棟樓全體所有人共同使用部分。而系爭配電室係91號全
    樓原所有人葉謝碧惠於63年5月15日出具聲明書同意永久供
    被上訴人使用，作為91號房屋及附件其他住戶用電配電室之
    用，有該聲明書在卷可稽，為上訴人所不爭執。該配電室之
    供電用戶，包括台北市○○街○段83號至91號之樓層全體住
    戶（含上訴人）等情，亦有被上訴人提出之台北市○○路○
    段91號B1樓配電室供電用戶之名單乙紙在卷可稽，顯見位於
    系爭建物地下1樓之配電設備，係供91號4樓層全部（含上訴
    人）及同批建築物使用之公共設施，該空間之使用不惟坐落
    於供共同使用之防空地下室內，且係相關建物之公共設施，
    應受上開法令限制。再者，土地之所有權人既已提供土地作
    為建物基地之使用，就該空間之使用內容自已無置喙之餘地
    ，本件上訴人係於83年間係經由本院拍賣抵押物之強制執行
    程序，而取得系爭土地及坐落其上之台北市○○路○段91號1
    樓（含騎樓）、3樓、4樓建物之所有權，其顯應知悉系爭配
    電室存在之事實，該防空地下室之使用受上開限制，依強制
    執行法第113條準用第68條之規定，拍定人對拍賣物無瑕疵
    擔保請求權，系爭配電室之存在為物之疵擔保問題（最高法
    院86台抗字第296號判決意旨參照），上訴人應繼受上開配
    電室之使用，不得請求被上訴人拆除，被上訴人使用上開配
    電室既合法，上訴人請求拆除之，並無理由。又上開配電室
    坐落於上開防空地下室內之91號建物上，非坐落上開土地上
    ，則上訴人主張被上訴人無權占有系爭土地，亦有誤會，其
    請求被上訴人返還，亦屬無據。
五、上訴人復主張依民法第184條侵權行為規定請求被上訴人賠
    償等語，惟按民法第184條第1項前項規定侵權行為以故意或
    過失不法侵害他人之權利成立要件，若其行為並無故意或過
    失，即無賠償之可言。查被上訴人係依據上揭法令及系爭土
    地前所有權人葉謝碧惠所出具之聲明書，而於系爭建物之地
    下室設置配電室，已如前述，是被上訴人並無侵害上訴人權
    利之故意或過失，上訴人依據民法第184條侵權行為規定請
    求被上訴人給付508,320元之賠償金及法定利息，亦無理由
    。
六、綜上所述，本件上訴人主張為不足採，被上訴人抗辯為有理
    由。從而，上訴人依所有物返還請求權及侵權行為之法律關
    係，請求被上訴人將台北市○○段○○段第172號建地5平方
    公尺及同小段173地號7平方公尺合計12平方公尺所有權全部
    返還上訴人，並將其地上即台北市○○路○段91號建物地下
    室配電設備，包括變壓器2台及鐵門拆除，及自88年7月8日
    起至93年7月7日止，賠償上訴人土地損害金額508,320元，
    及自起訴狀繕本送達被上訴人之翌日起至清償日止按年息5%
    計算之利息，為無理由，不應准許。原審為上訴人敗訴之判
    決，並無不合。上訴意旨指摘原判決不當，求予廢棄改判，
    為無理由，應予駁回。
七、因本案事證已臻明確，兩造其餘主張陳述及所提之證據，均
    毋庸再予審酌，附此敘明。
八、據上論結，本件上訴為無理由，依民事訴訟法第436條之1第
    3 項、第449條第1項、第78條，判決如主文。
中　　華　　民　　國　　94　　年　　6 　　月　　23　　日
                 民事第六庭    審判長法　官　吳光釗
                                     法  官  李媛媛
                  　　　　　　　　　 法　官　郭美杏
以上正本係照原本作成
本判決不得上訴
中　　華　　民　　國　　94　　年　　7 　　月　　1 　　日
                                      書記官　潘惠梅
